【裁判字號】    95,上訴,1281
【裁判日期】    950831
【裁判案由】    殺人
【裁判全文】
臺灣高等法院高雄分院刑事判決        95年度上訴字第1281號
上  訴  人  臺灣高雄地方法院檢察署檢察官
上  訴  人
即  被  告  丙○○
選任辯護人  曾劍虹  律師
上列上訴人因被告殺人案件，不服臺灣高雄地方法院95年度重訴
字第29號中華民國95年6 月15日第一審判決（起訴案號：臺灣高
雄地方法院檢察署94年度偵緝字第2927號），提起上訴，本院判
決如下：
     主  文
上訴駁回。
     事  實
一、丙○○於民國（以下同）81年間，因妨害家庭案件，經臺灣
    高雄地方法院以81年度易字第18號判處有期徒刑6 月，如易
    科罰金以30元折算1 日確定，於81年5 月8 日以易科罰金執
    行完畢，仍不知悔改，於82年間因賭博而積欠王傳森（綽號
    「矮仔龍」）新台幣（下同）180 萬元，王傳森自82年10月
    間起，陸續向丙○○催討上開債務多次，雙方並曾因此發生
    肢體衝突，彼此間素有嫌隙，因王傳森催債甚急使丙○○心
    生不滿，遂於82年11月7 日左右，在高雄縣鳳山市某店家購
    得殺魚刀1 把（原含藍色塑膠刀鞘），隨時藏放於身，或將
    之放置於騎乘之機車置物箱內，以備不時之需。嗣經丙○○
    與王傳森約定，由王傳森於82年11月9 日晚上前往丙○○所
    經營位於高雄市○○區○○路162 號之「玉琳理容院」收取
    債務，王傳森遂於82年11月9 日晚上11時30分許，離開位於
    高雄縣鳳山市○○路247 之4 號之住處，前往同縣市○○路
    155 號前之檳榔攤，向其胞兄王傳成取回其所有之車牌號碼
    XR－4186號自用小客車，再駕駛上開自用小客車前往「玉琳
    理容院」找丙○○討取債款。嗣王傳森於82年11月10日0 時
    許抵達理容院後，丙○○即搭上王傳森所駕駛之自用小客車
    副駕駛座，一同離開理容院，欲前往高雄縣大寮鄉向乙○○
    索取因買賣鴨隻而積欠丙○○之貨款，用以償還丙○○積欠
    王傳森之債務。詎於車行之際，因丙○○認不宜於夜半時分
    向乙○○索取買賣鴨隻的貨款，而與王傳森意見相左，兩人
    發生爭執，丙○○竟頓起殺機，而以左手環抱壓制王傳森頸
    部，再以右手取出身上所帶之殺魚刀朝王傳森頸部猛力切割
    ，造成王傳森頸部呈4x15公分之割裂傷，氣管、食道及左右
    頸靜動脈俱斷，導致王傳森因失血過多而當場休克死亡，於
    過程中，丙○○並因此受有下顎挫傷及左手食指切割傷等傷
    害。待丙○○見王傳森死亡後，為掩飾其殺人之犯行，遂將
    兇刀塞入王傳森之左手掌內，並將兇刀之藍色刀鞘棄置於距
    離自用小客車約20公尺之香蕉園內，其後再獨自搭乘計程車
    於凌晨2 時許返回「玉琳理容院」，而由不知情之張瓊月（
    原名賴張秀鑾）駕駛汽車搭載不知情之林金花陪同前往高雄
    醫學院附設中和醫院，由丙○○化名「林三雄」就醫治療手
    傷。嗣於82年11月10日凌晨6 時30分許，為路人發現王傳森
    陳屍於上開自用小客車內，而丙○○則逃往台灣北部地區藏
    匿，躲避司法機關偵查追訴長達12年餘，直至94年12月20日
    下午2 時許，丙○○在台北市○○區○○街215 號前違規設
    置攤販遭警取締，因無法提供身分以供調查，而為警帶同至
    內政部警政署刑事警察局行鑑定指紋，經比對查明渠之真實
    身分，始查知上情。
二、案經高雄縣政府警察局林園分局移送臺灣高雄地方法院檢察
    署檢察官偵查起訴。
     理  由
甲、證據能力部分：
    按被告以外之人於審判外之陳述，雖不符刑事訴訟法第159
    條之1 至之4 等4 條之規定，然若當事人於審判程序中同意
    作為證據，法院審酌該言詞陳述或書面陳述作成時之情況，
    認為適當者，亦得為證據；又當事人、代理人或辯護人於法
    院調查證據時，知有刑事訴訟法第159 條第1 項不得為證據
    之情形，而未於言詞辯論終結前聲明異議者，視為有前項之
    同意，同法第159 條之5 定有明文。查本件證人王傳成、甲
    ○○、蔡玉鳳、林金花、賴張秀鑾（現改名為張瓊月）、乙
    ○○於警詢中之陳述，及卷附臺灣高雄地方法院檢察署相驗
    屍體證明書、勘驗筆錄、臺灣高雄地方法院檢察處驗斷書、
    高雄醫學院附設中和紀念醫院函文暨內附病歷紀錄、內政部
    警政署刑事警察局鑑驗書、林園分局出具之證明書及員警拍
    攝之現場照片暨項下說明，而具有被告以外之人於審判外陳
    述之性質者，均係審判外之陳述，經法院審理時依法提示迄
    言詞辯論終結前，檢察官及被告丙○○與其辯護人均未就證
    據能力表示異議，審酌該等陳述距離案發當時較近，記憶較
    為清楚，且製作過程又無不法之情，爰依上開規定，認該等
    證人於警詢中之陳述及具有被告以外之人以書面陳述性質之
    證據，均有證據能力，得為本案認定事實之依據。
乙、實體部分：
一、訊之被告丙○○矢口否認有何殺人犯行，先則辯稱：刀子不
    是我所有，是王傳森所有，當時是王傳森先要拿刀殺我，我
    只有撥開王傳森，並沒有殺人云云（見偵查卷第18頁）；繼
    則辯稱：當天是王傳森到理容院找我出去，是要一同前去向
    乙○○催討積欠我的債務，用以償還我所積欠王傳森之賭債
    ，惟車行至某處時，王傳森忽然將倒車轉進產業道路，並忽
    然自手煞車處抽出1 把刀向我揮來，我才用手反擊推回去，
    接著就打開車門逃離現場返回理容院，並化「林三雄」之名
    前往高雄醫學院附設中和紀念醫院就診云云（詳見偵查卷第
    41－42頁）；嗣又改辯稱：案發當天晚上，是王傳森到理容
    店要來找我討債，我就帶著刀子和王傳森一起離開理容店，
    欲前往乙○○住處收取積欠之債款，但後來我認為時間太晚
    ，不宜前往向乙○○討債，遂即向王傳森表示不願前往，雙
    方因而發生爭執，嗣因被害人忽然發現我藏置於座位旁之殺
    魚刀，就出手強取該刀，兩人就搶奪該把殺魚刀，我的左手
    因而受傷，嗣經我搶得該刀後，即將之向外丟棄，但因該刀
    撞擊擋風玻璃而彈回，才會割到王傳森的脖子，我看到後就
    離開現場云云；本院審理時又改辯稱：不是故意要殺王傳森
    ，是防衛不小心殺到，為過失傷害云云。惟查：
（一）被害人王傳森係於82年11月9 日晚上11時30分許離開高雄
      縣鳳山市○○路247 之4 號住處，前往同縣市○○路155
      號前檳榔攤，於同日晚上11時50分許向其胞兄王傳成取回
      其所有之車牌號碼XR－4186號自小客車後，即駕駛上開自
      用小客車於翌日（11月10日）抵達被告丙○○所經營之理
      容院向被告催討債務，惟自此一去未返，嗣於同年11月10
      日凌晨上午6 時30分許，為證人蔡枝千在高雄縣大寮鄉○
      ○路某處香蕉園旁之產業道路，發現被害人陳屍在尚未熄
      火之XR－4186號自用小客車上等情，業據證人蔡枝千、王
      傳成、甲○○分別於警詢中陳述在卷（林警刑移字第664
      號卷第1-6 頁，即82年11月10、11日警訊筆錄），且有臺
      灣高雄地方法院檢察署82年11月16日勘驗筆錄、相驗屍體
      證明書、驗斷書各1 份附卷可稽，堪認被害人王傳森於確
      係於82年11月9 日晚上前往被告丙○○所經營之理容店催
      討債務後，旋即於翌日凌晨遭人發現陳屍於大寮鄉○○道
      路之其自用小客車內。
（二）被告丙○○於被害人王傳森在82年11月10日晚上0 時許抵
      達「玉琳理容院」向其催討債務後，旋即偕同被害人王傳
      森離開理容店，嗣於同日凌晨2 時許自行回到理容店時，
      頭髮濕漉，面色蒼白無表情。又被告丙○○返回理容店當
      時，其左手食指關節處有遭刀割傷之傷口，深可見骨，下
      顎亦有挫傷，故乃由證人賴張秀鑾開車，搭載林金花陪同
      被告前往高雄醫學院附設中和紀念醫院，以化名「林三雄
      」之方式求診等情，業據證人蔡玉鳳、林金花及賴張秀鑾
      分別於警詢時陳述明確（林警刑移字第664 號卷第7-15頁
      ，即82年11月12日警訊筆錄），並經證人張瓊月（原名賴
      張秀鑾）、蔡玉鳳於偵查中證述在卷（94年度偵緝字第29
      27號卷第33－35頁），且有高雄醫學院附設中和紀念醫院
      82 年11 月22日高醫附秘字第4554號函暨內附病歷附卷可
      稽（林警刑移字第664 號卷第22－27頁），堪認被告丙○
      ○於被害人王傳森前來理容店催討債務後，即與被害人王
      傳森一同離開理容院，而嗣被告丙○○返回理容店時，被
      告丙○○左手食指已受有刀傷，下顎並有挫傷，因而才由
      林金花及賴張秀鑾陪同被告丙○○前往高雄醫學院附設中
      和紀念醫院診治左手食指之傷害。
（三）又被害人王傳森曾於案發前數日，多次前往被告丙○○所
      經營之理容店向被告丙○○催討賭債，並曾因催討賭債之
      事而與被告丙○○發生肢體衝突，業據證人林金花及乙○
      ○分別於警詢中陳述明確（林警刑移字第664 號卷第10－
      12頁及16－17頁），並為被告丙○○所不否認。又被告丙
      ○○前曾積欠被害人賭債180 萬元之事實，亦有證人甲○
      ○及王傳成分別於警詢中陳明在卷（林警刑移字第664 號
      卷第2-6 頁，即82年11月10、11日警訊筆錄），核與證人
      乙○○於警詢中陳述被告丙○○有積欠被害人王傳森賭債
      1 百多萬等語（林警刑移字第664 號卷第16－17頁）大致
      相符，復有被告丙○○所開立金額共計180 萬之本票3 紙
      在被害人王傳森所駕駛之車輛上為警查獲，有林園分局出
      具之證明書（83年度偵字第18612 號卷第29頁）在卷可查
      ，堪資佐證被告丙○○與被害人間確存有賭債糾紛，且被
      告丙○○仍有積欠被害人王傳森部分款項尚未清償，被害
      人王傳森因而對被告丙○○催債甚急。
（四）被告丙○○雖曾一度否認扣案之殺魚刀係其所購買並攜帶
      與被害人王傳森一同外出，惟被告丙○○於原審及本院審
      理時，已坦承其於82年11月10日凌晨與被害人王傳森一同
      離開理容院時，確有攜帶扣案之殺魚刀之事實，並供出購
      得扣案殺魚刀之時間與地點（詳見原審卷第27頁、本院95
      年8 月8 日準備程序筆錄、95年8 月21日審判筆錄），核
      與證人蔡玉鳳、林金花於警詢中陳述：曾經在案發前見過
      被告丙○○將扣案之殺魚刀藏匿於腰際及褲後口袋與機車
      置物箱內，且曾割破被告丙○○穿著之褲子各等語（林警
      刑移字第664 號卷第7-12頁，即82年11月12日警訊筆錄）
      大致相符，堪認扣案之殺魚刀確係被告丙○○於案發前即
      已購得，並隨身攜帶該刀，且於82年11月10時凌晨與被害
      人離開理容店時，被告丙○○亦確有攜帶扣案之殺魚刀在
      身無誤。
（五）本件被害人王傳森係因遭他人以利刃切割頸部，因而受有
      頸部切割傷，導致出血性休克致死等情，業經檢察官於案
      發後督同法醫相驗被害人屍體後，並作成臺灣高雄地方法
      院檢察署相驗屍體證明書及臺灣高雄地方法院檢察處驗斷
      書各1 份在卷可查。而被害人王傳森遭人發現陳屍於自用
      小客車內時，其左手掌下遭人置放扣案之殺魚刀，有現場
      照片3幀 及扣押物品清單附卷可稽，並有殺魚刀1 把扣案
      足憑，且扣案之殺魚刀刀身亦呈現被害人A 型血跡反應，
      刀柄處則呈現O 型血跡反應，亦有內政部警政署刑事警察
      局82年11月24日刑醫字第1499號鑑定通知書在卷可查，而
      被告之血型係屬O 型，亦經被告丙○○供述在卷，是參諸
      被害人王傳森係遭人以利刃割喉，且現場遺留之扣案殺魚
      刀之刀身及刀柄分別殘有被害人王傳森及被告血型之血跡
      ，自堪認扣案之殺魚刀1 把，即係被告丙○○持之用以殺
      害被害人王傳森之凶器無誤。
（六）被告丙○○雖矢口否認有何持扣案殺魚刀殺害被害人王傳
      森之犯行，而於原審審理時辯稱：我是要將刀子丟出車外
      ，惟因不慎丟到擋風玻璃，才會反彈割到被害人王傳森的
      脖子云云，本院審理時改辯稱：不是故意要殺王傳森，是
      防衛不小心殺到，為過失傷害云云。然被害人王傳森頸部
      所受之刀傷，包括前、左、右側頸部均遭切傷，傷口長約
      4 15公分，氣管、食道、頸部、左右側動靜脈血管，均
      遭切割斷裂，係一次切割所形成，有82年11月16日臺灣高
      雄地方法院檢察處驗斷書記載明確，並有被害人王傳森傷
      口照片1 幀附卷可稽，是由被害人王傳森頸部所受傷害為
      一次切割而造成氣管、食道、頸部、左右側動靜脈血管均
      斷裂之情形以觀，堪認被害人王傳森應係遭人持利刃以相
      當之力道，朝其頸部切割所致，要非被告丙○○辯稱遭殺
      魚刀反彈割到或防衛不小心殺到或過失傷害所造成。
（七）參諸被告丙○○與被害人王傳森存有賭債糾紛，而有嫌隙
      ，而於82年11月10日凌晨0 時許，被告與被害人王傳森一
      同離開理容店後，被害人王傳森即於當日凌晨6 時30分許
      ，發現遭人以扣案被告丙○○所有之殺魚刀切割頸部致死
      陳屍於自用小客車內，而被告丙○○則於當日凌晨2 時許
      自行搭乘計程車返回理容院，且頭髮濕漉，左手食指中央
      關節受有刀傷，下巴受有挫傷等各情，足見本件被害人王
      傳森應係遭被告丙○○持扣案之殺魚刀殺害所致。復參諸
      被告丙○○於案發後，旋即化「林三雄」之名就醫，其後
      並逃亡藏匿長達12年餘，規避檢警追緝，且為警緝捕歸案
      後，先後供詞反覆不一，顯有避重就輕之情，更堪認本件
      被害人王傳森確係遭被告丙○○持扣案殺魚刀所殺害。而
      常人莫不知悉人體頸部甚為脆弱，且有頸部動靜脈，若以
      利刃切割該處，極有可能導致被害人王傳森流血過多致死
      ，被告丙○○明知此情，竟仍以扣案之殺魚刀切割被害人
      頸部，造成被害人王傳森當場血流不止而導致出血性休克
      死亡，是被告丙○○自有殺人之犯意甚為明確。
（八）證人乙○○雖於警詢中陳稱：丙○○於案發後，曾告知係
      因與王傳森在車上發生衝突，王傳森突然煞車抽刀要殺丙
      ○○，丙○○才會反擊刺到王傳森的脖子等語（林警刑移
      字第664 號卷第16頁）。然證人乙○○於案發時並不在現
      場，未曾親眼目睹案發當時情形，僅係聽聞自被告丙○○
      事後所述，其證詞之內容與事實是否相符，已有疑義。復
      參諸被告丙○○於法院審理時之辯詞，顯又與其所告知證
      人乙○○之案發經過不同，由此更見證人乙○○上開聽聞
      自被告丙○○所稱之案發情形，應與事實有所出入。又衡
      諸被告丙○○雖曾與被害人王傳森發生肢體衝突，然被告
      丙○○尚積欠被害人180 萬元，被害人王傳森並握有被告
      簽發之本票180 萬元，而被告丙○○有陸續償還被害人王
      傳森金錢，被害人王傳森並願於半夜與被告丙○○一同前
      往他處收取債款，被害人王傳森自是甚為希冀能向被告丙
      ○○取得債款，則被害人王傳森當應無任意殺害被告丙○
      ○之意；反觀被告丙○○於案發前數日，即已購得扣案之
      殺魚刀隨時藏置於身，且於案發當日與被害人王傳森同車
      離開之際，仍攜帶扣案之殺魚刀上車，並於殺害被害人王
      傳森後逃逸無蹤，兩相比較之下，自以被告丙○○較有可
      能存在行兇之動機。另參以被害人王傳森與被告丙○○一
      同搭車離開理容院之時，係由被害人王傳森駕駛其自用小
      客車搭載被告丙○○，而於行車之際，被害人王傳森一方
      面須注意車行情形，一方面又因駕駛座位前方有方向盤而
      不便伸展，是若被害人王傳森真有出手殺害被告丙○○之
      意，則被害人王傳森自應會先將該自用小客車停妥再下手
      行兇，否則一旦被告丙○○反抗，被害人王傳森即甚為容
      易陷其自身於危險之中。然依現場車行情形以觀，被害人
      王傳森所駕駛之自用小客車，係於行車中偏離車道中心而
      駛向產業道路旁之香蕉園，並有長約2.3 公尺之煞車痕，
      有現場照片暨項下說明共6 幀附卷可稽，堪知被害人王傳
      森應係在相當緊促之情形下偏離車道並緊急煞車，並無停
      車舉刀行兇之情。以被告丙○○之殺人動機及當時被害人
      王傳森行車之狀況以觀，均與被告丙○○先前辯稱係被害
      人王傳森停車抽刀要殺害始加以反擊之情形有所不符，是
      上開證人乙○○之證詞及被告丙○○之辯解，均與事實不
      符，均不足採信。
    綜上所述，因被告丙○○預先帶刀，被害人王傳森是傾斜倒
    臥於駕駛座上（見警卷照片），被害人王傳森於被殺時既坐
    於駕駛座上，足見其應無先攻擊之意，是被告丙○○確有以
    扣案殺魚刀出手切割坐於駕駛座之被害人王傳森頸部流血致
    死之殺人犯行，事証明確，被告丙○○前述先後不一之辯詞
    ，及所辯不是故意要殺王傳森，是防衛不小心殺到，為過失
    傷害云云，與兇殺現場照片情況不符已如前述，其所辯要屬
    卸責之詞，不足採信，其犯行已堪認定。
二、核被告丙○○所為，係犯刑法第271 條第1 項之殺人罪。被
    告丙○○前於81年間，因妨害家庭案件，經臺灣高雄地方法
    院以81年度易字第18號判處有期徒刑6 月，如易科罰金以30
    元折算1 日確定，於81年5 月8 日以易科罰金執行完畢等情
    ，有臺灣高等法院被告前案記錄表及高雄地方法院檢察署刑
    案查註紀錄表各1 件在卷可查，其於受有期徒刑執行完畢後
    ，5 年以內再犯本案有期徒刑以上之罪，為累犯，應依刑法
    第47條規定，除法定刑為死刑、無期徒刑不得加重外，應就
    本刑有期徒刑部分，加重其刑。
三、原審適用刑法第271 條第1 項、第47條、第37條第2 項、第
    38條第1 項第2 款規定，並審酌被告丙○○僅因積欠被害人
    王傳森賭債而生嫌隙，趁被害人與其一同外出催討債務之際
    ，以殺魚刀殺害被害人王傳森，漠視人命，且事後逃逸長達
    12年，於緝獲後仍飾詞否認犯行，企圖脫免罪責，迄今未與
    被害人家屬洽談和解，使被害人王傳森家屬長期受有無法抹
    滅之痛苦，及其犯罪動機、目的、手段，被害人王傳森係索
    取賭債等一切情狀，量處有期徒刑18年，並依其犯罪之性質
    ，認有褫奪公權之必要，併予宣告褫奪公權10年。扣案之殺
    魚刀1 把，係被告丙○○所有供本件殺人犯罪所用之物，並
    依刑法第38條第1 項第2 款之規定宣告沒收。經核原判決認
    事用法並無不合，量刑亦屬適當，檢察官循被害人王傳森家
    屬聲請上訴指摘原判決量刑過輕，被告丙○○上訴否認故意
    殺人及指摘原判決量刑過重，均為無理由，均應予駁回。
據上論結，應依刑事訴訟法第368條，判決如主文。
本案經檢察官陳國全到庭執行職務。
中    華    民    國    95    年    8     月    31    日
                  刑事第六庭  審判長法  官  王憲義
                                    法  官  李璧君
                                    法  官  張盛喜
以上正本證明與原本無異。
如不服本判決應於收受本判決後10日內向本院提出上訴書狀，其
未敘述上訴理由者，並得於提起上訴後10日內向本院補提理由書
狀（均須按他造當事人之人數附繕本）「切勿逕送上級法院」。
中    華    民    國    95    年    9     月    1     日
                                    書記官  林明威
附錄本判決論罪科刑法條：
中華民國刑法第271條：
殺人者，處死刑、無期徒刑或10 年以上有期徒刑。
前項之未遂犯罰之。
預備犯第1 項之罪者，處2 年以下有期徒刑。


司法院資訊處製作；財團法人民間司法改革基金會備份。
